ACORDAO-COMPLETO-2355779

ACÓRDÃO 5001/2019 ATA 23/2019 - SEGUNDA CÂMARA

VISTA, relatada e discutida esta tomada de contas especial, instaurada pelo Fundo Nacional de Desenvolvimento da Educação em razão de impugnação parcial de despesas e da omissão no dever de prestar contas dos recursos repassados à prefeitura municipal de Carutapera, MA, à conta do Programa Dinheiro Direto na Escola, nos exercícios de 2005, 2006 e 2008, e do Programa Nacional de Apoio ao Transporte do Escolar, nos exercícios de 2005, 2007 e 2008.
ACORDAM os ministros do Tribunal de Contas da União, reunidos em sessão do Plenário, ante as razões expostas pela relatora, e com fundamento nos arts. 1º, inciso I, 16, inciso III, alíneas "a" e "c", 19, 23, inciso III, alínea "a", 26, 28, inciso II, e 57 da Lei 8.443/1992 c/c os arts. 202, § 6º, 214, inciso III, alínea "a", e 217do Regimento Interno do TCU, em:
9.1. excluir a responsabilidade de Clarice Maria de Oliveira Borges;
9.2. considerar revel Vitória da Glória de Oliveira Borges Alves, ex-prefeita do município de Carutapera, MA, com fulcro no art. 12, § 3º, da Lei 8.443/1992;
9.3. julgar irregulares as contas de Vitória da Glória de Oliveira Borges Alves;
9.4. condená-la ao recolhimento aos cofres do Fundo Nacional de Desenvolvimento da Educação das quantias a seguir indicadas, atualizadas monetariamente e acrescidas de juros de mora calculados a partir de cada uma das respectivas datas até a data do pagamento:
	VALOR ORIGINAL (R$) 
	DATA DA OCORRÊNCIA

	2.908,67
	02/01/2005

	2.255,58
	02/01/2005

	2.293,33
	29/04/2005

	2.293,33
	29/04/2005

	2.166,06
	10/08/2005

	1,60
	13/10/2006

	1,60
	13/10/2006

	1,60
	13/10/2006

	2,00
	01/11/2006

	2,00
	01/11/2006

	2,00
	03/11/2006

	15,00
	13/11/2006

	10,87
	13/11/2006

	0,04
	13/11/2006

	16,14
	12/12/2006

	10,00
	13/12/2006

	10,00
	13/12/2006

	10,00
	13/12/2006

	3,90
	13/12/2006

	3,90
	13/12/2006

	15,00
	13/12/2006

	15,00
	13/12/2006

	10,00
	13/12/2006

	10,00
	13/12/2006

	20,50
	13/12/2006

	129,47
	17/12/2006

	17,00
	20/12/2006

	0,17
	31/12/2006

	19,20
	17/01/2007

	3.210,35
	10/05/2007

	3.210,35
	10/05/2007

	3.210,35
	02/06/2007

	3.210,35
	29/06/2007

	3.210,35
	31/07/2007

	3.210,35
	31/08/2007

	3.210,35
	28/09/2007

	3.210,35
	27/10/2007

	3.210,41
	01/12/2007

	282,60
	02/01/2008

	10.231,87
	02/01/2008

	3.210,41
	09/04/2008

	3.210,41
	18/04/2008

	1.480,60
	03/06/2008

	1.480,60
	27/06/2008

	1.480,60
	29/07/2008

	1.480,60
	02/09/2008

	1.480,60
	30/09/2008

	1.480,60
	31/10/2008

	1.480,58
	28/11/2008

9.5. aplicar-lhe multa no valor de R$ 130.000,00 (cento e trinta mil reais) , a ser recolhida aos cofres do Tesouro Nacional, com incidência de encargos legais calculados da data deste acórdão até a data do pagamento, se este for efetuado após o vencimento do prazo a seguir estipulado;
9.6. fixar prazo de 15 (quinze) dias, a contar da notificação, para comprovação, perante o Tribunal, do recolhimento das dívidas acima imputadas;
9.7. autorizar a cobrança judicial das dívidas, caso não atendida a notificação;
9.8. autorizar o pagamento das dívidas em até 36 (trinta e seis) parcelas mensais consecutivas, caso venha a ser solicitado por Vitória da Glória de Oliveira Borges Alves antes do envio do processo para cobrança judicial;
9.9. fixar o vencimento da primeira parcela em 15 (quinze) dias, a contar do recebimento da notificação, e o das demais a cada 30 (trinta) dias, com incidência de encargos legais sobre o valor de cada parcela;
9.10. alertar Vitória da Glória de Oliveira Borges Alves de que a inadimplência de qualquer parcela acarretará vencimento antecipado do saldo devedor;
9.11. remeter cópia deste acórdão às responsáveis, ao Fundo Nacional de Desenvolvimento da Educação e ao procurador-chefe da Procuradoria da República no Estado do Maranhão, nos termos do art. 16, § 3º, da Lei 8.443/1992.

Tomada de contas especial instaurada pelo Fundo Nacional de Desenvolvimento da Educação em razão de impugnação parcial de despesas e da omissão no dever de prestar contas dos recursos repassados à prefeitura municipal de Carutapera, MA, à conta do Programa Dinheiro Direto na Escola, nos exercícios de 2005, 2006 e 2008, e do Programa Nacional de Apoio ao Transporte do Escolar, nos exercícios de 2005, 2007 e 2008.

Segunda Câmara

Prefeitura Municipal de Carutapera/MA.

3. Responsáveis: Clarice Maria de Oliveira Borges (CPF XXX.949.323-XX) e Vitória da Glória de Oliveira Borges Alves (CPF XXX.947.702-XX).
3.1. Interessado: Fundo Nacional de Desenvolvimento da Educação (CNPJ 00.378.257/0001-81).

13.1. Ministros presentes: Aroldo Cedraz (na Presidência), Raimundo Carreiro e Ana Arraes (Relatora).
13.2. Ministro-Substituto convocado: Marcos Bemquerer Costa.
13.3. Ministro-Substituto presente: André Luís de Carvalho.

ACORDAO-COMPLETO-2415829

Acórdão de Relação 6664/2020 - Segunda Câmara

Acórdão de Relação

ACORDAO-COMPLETO-2419782

Acórdão 8700/2020 - Segunda Câmara

ANA ARRAES

Adoto como parte inicial do relatório a instrução da Secretaria do TCU na Paraíba, a qual contou com a anuência de seu corpo diretivo (peças 25 a 27) : 
"INTRODUÇÃO
1.	Trata o presente processo de tomada de contas especial instaurada pelo Fundo Nacional de Desenvolvimento da Educação - FNDE, em desfavor de Vitória da Glória de Oliveira Borges Alves (CPF XXX.947.702-XX) , ex-prefeita (gestão: 2005-2008) , e Clarice Maria de Oliveira Borges (CPF XXX.949.323-XX) , Secretária Municipal de Educação, à época, em razão de impugnação parcial de despesas e omissão no dever de prestar contas dos recursos repassados à Prefeitura Municipal de Carutapera/MA, na modalidade fundo a fundo, à conta do Programa Dinheiro Direto na Escola/PDDE dos exercícios de 2005, 2006 e 2008, e do Programa Nacional de Apoio ao Transporte do Escolar/PNATE, exercícios de 2005, 2007 e 2008.
HISTÓRICO
2.	Os recursos federais relativos aos Programa Dinheiro Direto na Escola/PDDE dos exercícios de 2005, 2006 e 2008, e Programa Nacional de Apoio ao Transporte do Escolar/PNATE, exercícios de 2005, 2007 e 2008, foram repassados conforme tabela do item 2 da instrução de peça 7.
3.	Foi emitida a Informação 285/2013-DIREC/COTCE/CGCAP/DIFIN/FNDE, de 5/7/2013 (peça 1, p. 5-19) , dentre outras, que concluiu pela impugnação parcial de despesas e omissão no dever de prestar contas dos recursos repassados à Prefeitura Municipal de Carutapera/MA, na modalidade fundo a fundo à conta do Programa Dinheiro Direto na Escola/PDDE dos exercícios de 2005, 2006 e 2008, e do Programa Nacional de Apoio ao Transporte do Escolar/PNATE, exercícios de 2005, 2007 e 2008, sob a responsabilidade da Sra. Vitória da Glória de Oliveira Borges Alves (CPF XXX.947.702-XX) , ex-prefeita, gestão: 2005-2008, e Sra. Clarice Maria de Oliveira Borges (CPF XXX.949.323-XX) , Secretária Municipal de Educação, à época. Nesse mesmo sentido foi a conclusão do Relatório de Tomada de Contas Especial 177/2013-DIREC/COTCE/CGCAP/DIFIN/FNDE/MEC, de 9/8/2013 (peça 5, p. 238-268) .
4.	A Informação 285/2013-DIREC/COTCE/CGCAP/DIFIN/FNDE, de 5/7/2013 (peça 1, p. 5-19) e Relatório de Tomada de Contas Especial 177/2013-DIREC/COTCE/CGCAP/DIFIN/FNDE/MEC, de 9/8/2013 (peça 5, p. 238-268) quantificaram o dano pela totalidade dos recursos transferidos, conforme demonstrado no item 22, adiante.
5.	As responsáveis, Sra. Vitória da Glória de Oliveira Borges Alves (CPF XXX.947.702-XX) e Sra. Clarice Maria de Oliveira Borges (CPF XXX.949.323-XX) , foram notificadas pelos ofícios de peça 1, p. 263,393-395, peça 2, p. 56-58, 84-87, 146-152, 222, 226-228, 236, 354-355, 362, 370-376, 386-387, peça 3, p. 42-44, 136, 264-265, 270, 362-364, peça 4, p. 54-57, 108-114, 184-190,198, 314-315, 322-324, 330-336, 346, 392-394, peça 5, p. 88-90, 199, 212, 218-219, 224, 230-232.
6.	O Relatório e o Certificado de Auditoria, além do Parecer do Dirigente do Órgão de Controle Interno, todos de n.º 155/2014, foram unânimes em concluir pela irregularidade das contas. O Pronunciamento Ministerial também se coaduna aos pareceres anteriores (peça 5, p. 284-290) .
7.	No âmbito do TCU, com base na instrução de peça 7 e pronunciamentos de peças 8-10, foram realizadas as citações das Sra. Vitória da Glória de Oliveira Borges Alves (CPF XXX.947.702-XX) e Sra. Clarice Maria de Oliveira Borges (CPF XXX.949.323-XX) , nos termos dos ofícios de peças 11 e 12.
8.	Conforme despacho de peça 18, os Avisos de Recebimento (peças 13-16) referentes aos Ofícios 794/2017 (peça 11) e 824/2017-TCU/SECEX-PB (peça 12) , endereçados às Sras. Vitória da Glória de Oliveira Borges Alves (CPF XXX.947.702-XX) e Clarice Maria de Oliveira Borges (CPF XXX.949.323-XX) , retornaram com a informação de 'Endereço insuficiente', no entanto, em consulta às bases de dados públicas disponíveis neste Tribunal, foi verificado a existência de um novo endereço para a Sra. Clarice Maria de Oliveira Borges (peça 17) . Com base nessa informação, foi expedido novo ofício (peça 19) , devidamente recebido conforme AR de peça 20.
9.	Considerando que o Aviso de Recebimento referente ao Ofício 0794/2017-TCU/SECEX-PB (peça 11) , endereçado a Sra. Vitoria da Gloria de Oliveira Borges Alves, retornou com a informação de 'Endereço insuficiente' (peça 13) e que, em consulta às bases públicas disponíveis neste Tribunal, não se logrou encontrar novo endereço para a Sra. Vitoria da Gloria de Oliveira Borges Alves (peça 21) , bem como nos termos do art. 179, inciso III, do Regimento Interno do TCU, quando o seu destinatário não for localizado, a citação far-se-á mediante edital, foi então elaborado o edital (peça 23) , publicado no Diário Oficial da União (peça 24) .
EXAME TÉCNICO
10.	Em que pese terem sido regularmente citadas (ofício de peça 19, AR de peça 20; e edital de peça 23, DOU de peça 24) , as Sras. Vitória da Glória de Oliveira Borges Alves (CPF XXX.947.702-XX) e Clarice Maria de Oliveira Borges (CPF XXX.949.323-XX) permaneceram inertes, não comparecendo aos autos e deixando escapar a oportunidade aberta por este Tribunal para apresentarem a documentação comprobatória da boa e regular aplicação dos recursos envolvidos. Tampouco recolheram as importâncias devidas. 
11.	Nos termos do art. 12, § 3º, da Lei 8.443/1992, ao não responder as citações expedidas por esta Corte de Contas, as responsáveis tornaram-se revéis, para todos os efeitos, dando-se prosseguimento ao processo, não afastando, no entanto, a obrigatoriedade da análise dos elementos já constantes dos autos, que podem, inclusive, levar a um juízo favorável ao responsável revel.
12.	O efeito da revelia não se restringe ao prosseguimento dos atos processuais, como erroneamente se pode inferir do disposto no art. 12, § 3º, da Lei 8.443/1992, vez que esse seguimento constitui decorrência lógica na estipulação legal dos prazos para que as partes produzam os atos de seu interesse. O próprio dispositivo legal citado vai mais além ao dizer que o seguimento dos atos, uma vez configurada a revelia, se dará para todos os efeitos, inclusive para o julgamento pela irregularidade das contas, como se pode facilmente deduzir.
13.	O comando legal não vai ao extremo de dizer que, com a revelia, presumir-se-ão verdadeiras todas as imputações levantadas no processo contra os responsáveis jurisdicionados a esta Corte, à semelhança do que ocorre no processo civil, onde a revelia do réu opera a presunção da verdade dos fatos narrados pelo autor. Certamente pela maior proximidade com o direito penal, o legislador orgânico, ao não fazer menção expressa a qualquer tipo de presunção, não deixou espaço para o incondicionalismo na avaliação da responsabilidade do agente decorrente de sua eventual revelia. Para tanto, não se pode prescindir da prova existente no processo ou para ele carreada.
14.	Ao não apresentar sua defesa, as responsáveis, porém, deixaram de produzir prova da regular aplicação dos recursos sob suas responsabilidades, em afronta as normas que impõem aos gestores públicos a obrigação legal de, sempre que demandados pelos órgãos de controle, apresentar os documentos que demonstrem a correta utilização das verbas públicas, a exemplo do contido no art. 93 do Decreto-Lei 200/67: 'Quem quer que utilize dinheiros públicos terá de justificar seu bom e regular emprego na conformidade das leis, regulamentos e normas emanadas das autoridades administrativas competentes.'
15.	A jurisprudência deste Tribunal é pacífica no sentido de que compete ao gestor o ônus de provar a aplicação regular dos recursos que lhe foram confiados, por força do disposto no art. 70, parágrafo único, da Constituição Federal, bem como do art. 93 do Decreto-Lei 200/1967 c/c o art. 66 do Decreto 93.872/1986 (v. Acórdão 4869/2010-TCU-Primeira Câmara, 2.665/2009 - Plenário, 5.858/2009 - 2ª Câmara e 1.656/2006 - Plenário, entre outros) .
16.	Vale lembrar, por oportuno, os fatos e argumentos que ensejaram as citações das Sras. Vitória da Glória de Oliveira Borges Alves (CPF XXX.947.702-XX) e Clarice Maria de Oliveira Borges (CPF XXX.949.323-XX) .
17.	Os recursos foram integralmente transferidos repassados na gestão (2005-2008) da prefeita Sra. Vitória da Glória de Oliveira Borges Alves (CPF XXX.947.702-XX) . Ocorre que a prestação de contas do Programa Nacional de Apoio ao Transporte do Escolar/PNATE do exercício de 2008 deveria ser apresentada no exercício de 2009, portanto na gestão do prefeito sucessor, Sr. Amim Barbosa Quemel, que teria a obrigação de prestar contas desses recursos. 
18.	De acordo com a Súmula 230 da jurisprudência deste Tribunal, compete ao prefeito sucessor apresentar as contas referentes aos recursos federais recebidos por seu antecessor, quando este não o tiver feito ou, na impossibilidade de fazê-lo, adotar as medidas legais visando ao resguardo do patrimônio público, sob pena de corresponsabilidade.
19.	O entendimento consubstanciado na mencionada súmula funda-se no princípio da continuidade administrativa, segundo o qual a obrigatoriedade de apresentar a prestação de contas recai sobre o administrador que se encontrava na titularidade do cargo à época do vencimento do prazo fixado para tal, independentemente do fato de ter ou não sido ele o signatário do convênio, plano de aplicação, ou recebedor dos recursos.
20. 	O prefeito sucessor, Sr. Amim Barbosa Quemel, todavia, interpôs, em nome do município de Carutapera-MA, Ação de Improbidade Administrativa com pedido de cautelar e Representação Criminal, em desfavor da Sra. Vitória da Glória de Oliveira Borges Alves (peça 1, p. 295-331) , que não prestou contas e nem disponibilizou para tal a documentação necessária. 
21.	Assim, o Sr. Amim Barbosa Quemel tomou as medidas legais necessárias, eximindo-se de ser arrolado como corresponsável pela omissão de prestar contas dos recursos do Programa Nacional de Apoio ao Transporte do Escolar/PNATE no exercício de 2008, cabendo responsabilizar apenas a gestora, Sra. Vitória da Glória de Oliveira Borges Alves (CPF XXX.947.702-XX) , conforme entendimento deste Tribunal, como assim expresso no Voto do Ministro Relator Bruno Dantas proferido no Acórdão 1514/2015-TCU-Primeira Câmara:
Este Tribunal já deixou assente, em vários julgados (Acórdão 331/2010-TCU-Segunda Câmara, 6.171/2011 - 1ª Câmara, 2.773/2012 - 1ª Câmara, entre outros) que a obrigação de prestar contas atinge não somente o gestor dos recursos transferidos, como também o seu sucessor, no caso em que o prazo para prestação de contas se encerre na gestão sucessora. Desse modo, na situação dos autos, a princípio, estavam obrigados a prestar contas o Sr. Salomão Benevides Gadelha e o Sr. Fábio Tyrone Braga de Oliveira.
2.	 É importante destacar, conforme enfatizou o Ministério Público junto a este Tribunal, que a omissão na prestação de contas é falta grave e deve ser combatida com rigor por este órgão. Trata-se, inclusive, de crime de responsabilidade, conforme art. 1º, VII, do Decreto-Lei 201/1967, além de ato de improbidade administrativa, consoante art. 11, VI, da Lei 8.429/1992.
3.	 Todavia, em várias situações, o prefeito sucessor fica impossibilitado de prestar contas dos recursos utilizados em gestão anterior, porque o seu antecessor não lhe repassou os documentos necessários para essa prestação. Nesses casos, afigura-se desproporcional julgar irregulares as contas do alcaide sucessor, tornando-o inelegível, por ato que independe de sua vontade. Nesse sentido, é a segunda parte da Súmula 230 desta Corte, a saber:		
SÚMULA Nº 230 
Compete ao prefeito sucessor apresentar as contas referentes aos recursos federais recebidos por seu antecessor, quando este não o tiver feito ou, na impossibilidade de fazê-lo, adotar as medidas legais visando ao resguardo do patrimônio público com a instauração da competente Tomada de Contas Especial, sob pena de corresponsabilidade.  (grifei) 
4. 	Outrossim, vários são os acórdãos mais recentes do Tribunal na mesma linha, a exemplo dos seguintes:
Acórdão 1541/2008-TCU-Segunda Câmara
Tomada de Contas Especial. Responsabilidade. A adoção de medidas legais pelo prefeito sucessor visando ao resguardo do patrimônio público elide a sua responsabilidade, nos casos em que os recursos são utilizados durante a gestão do prefeito antecessor e o encerramento da vigência do convênio ocorre na gestão do prefeito sucessor. Contas irregulares, débito e multa ao prefeito antecessor.
Acórdão 2773/2012-TCU-Primeira Câmara
Tomada de Contas Especial. Responsabilidade. A corresponsabilidade do prefeito sucessor constitui presunção legal relativa, haja vista que poderá ser afastada no caso de terem sido adotadas as medidas legais visando ao resguardo do patrimônio público. Exclusão de responsabilidade do prefeito sucessor. Contas irregulares, débito e multa ao ex-prefeita
Acórdão 3039/2011-TCU-Segunda Câmara
Tomada de Contas Especial. Convênio. Fundação Nacional de Saúde. Omissão no dever de prestação de contas. Não comprovação da boa e regular aplicação dos recursos. Citação. Revelia. Contas irregulares. Débito. Multa. Falta de condições do prefeito sucessor de encaminhar a prestação de contas, uma vez que os documentos necessários não foram disponibilizados pela gestão anterior. Ajuizamento de ações para responsabilizar o ex-prefeita na gestão do sucessor. Exclusão da responsabilidade do prefeito sucessor.
5. 	No caso dos autos, conforme apontado pela unidade técnica, o prefeito sucessor, Sr. Fábio Tyrone Braga de Oliveira, adotou medidas para o resguardo do patrimônio público e a instauração da tomada de contas especial. Consta que ele ingressou com denúncia perante o Ministério do Desenvolvimento Social e Combate à Fome, noticiando irregularidades na execução do Convênio 351/2007 e relatando que, após a mudança na gestão municipal, não haviam sido encontrados quaisquer documentos relacionados ao projeto (peça 1, p. 220) . Como resultado da denúncia e da visita in loco realizada no município, foi reconhecida a necessidade de instauração de tomada de contas especial (peça 1, p. 228) . O mencionado prefeito também comunicou as irregularidades ao Ministério Público Federal (peça 1, p. 270-272) , que demonstrou ter instaurado Inquérito Civil Público para apurar o fato, consoante o processo em apenso, TC Processo 006.876/2013-7, e protocolou pedidos perante este Tribunal (TC 01.573/2009-6 e Processo 028.771/2011-7) e a Justiça Federal da Paraíba (Processo 22-71.2010.4.05-8200 (peça 1, p. 378) , comunicando as irregularidades existentes nos dois convênios.
6.	Por essas razões, não resta dúvida de que o prefeito sucessor tomou as medidas ao seu alcance para o resguardo do patrimônio público e a instauração da devida tomada de contas especial.
22. 	Além da responsabilidade individual pelos recursos referentes ao PNATE de 2008, a Sra. Vitória da Glória responde sozinha em relação ao PDDE 2008 pelas divergências apresentadas em demonstrativos da execução físico-financeira, da receita e da despesa, bem como dos pagamentos efetuados. Nos demais casos, ela responde solidariamente com a Sra. Clarice Maria de Oliveira Borges (CPF XXX.949.323-XX) , Secretária Municipal de Educação, à época, pelos motivos assim dispostos nas citações:
	Dívida 1 - responsável Sra. Vitória da Glória de Oliveira Borges Alves
	Evidências: Informação 285/2013-DIREC/COTCE/CGCAP/DIFIN/FNDE, de 5/7/2013 (peça 1, p. 5-19) e Relatório de Tomada de Contas Especial 177/2013-DIREC/COTCE/CGCAP/DIFIN/FNDE/MEC, de 9/8/2013 (peça 5, p. 238-268) .
	Ato impugnado 1: não comprovação da boa e regular aplicação dos recursos federais repassados em 2008 ao município de Carutapera - MA, na modalidade fundo a fundo, à conta do Programa Nacional de Apoio ao Transporte do Escolar/PNATE, em razão de omissão no dever de prestar contas no prazo legal.
	Nexo causal 1: de acordo com a Resolução/CD/FNDE 10, de 7 de abril de 2008, a gestora estava obrigada a encaminhar a prestação de contas dos recursos financeiros recebidos até exercício de 2009, nos prazos estipulados em cada norma, de modo que, ao não fazer, tornou-se omissa.	
	Dispositivos violados 1: Resolução/CD/FNDE 10, de 7 de abril de 2008; art. 70, parágrafo único, da Constituição Federal/88; art. 93 do Decreto-Lei 200/67.
	Quantificação dos débitos 1:
	VALOR ORIGINAL (R$ 1,00) 
	DATA DA OCORRÊNCIA

	3.210,41
	9/4/2008

	3.210,41
	18/4/2008

	1.480,60
	3/6/2008

	1.480,60
	27/6/2008

	1.480,60
	29/7/2008

	1.480,60
	2/9/2008

	1.480,60
	30/9/2008

	1.480,60
	31/10/2008

	1.480,58
	28/11/2008

	Ato impugnado 2: não comprovação da boa e regular aplicação dos recursos federais repassados em 2008 ao município de Carutapera - MA, na modalidade fundo a fundo, à conta do Programa Dinheiro Direto na Escola/PDDE, em razão de divergência no demonstrativo consolidado da execução físico-financeira quanto ao saldo indicado do exercício anterior e; divergência no demonstrativo da execução da receita e da despesa de pagamentos efetuados quanto ao saldo do exercício anterior indicado.
		Nexo causal 2: a divergência nos demonstrativos demonstra irregularidades na execução física, na execução financeira e nos pagamentos realizados, o que pressupõe a aplicação irregular dos recursos transferidos, resultando em débito.
		Dispositivos violados 2: Resolução CD/FNDE 19, de 15 de maio de 2008; art. 70, parágrafo único, da Constituição Federal/88; art. 93 do Decreto-Lei 200/67.
			Quantificação dos débitos 2:
	a) divergência no Demonstrativo Consolidado da Execução Físico-Financeira quanto ao saldo do exercício anterior indicado.  
	VALOR ORIGINAL (R$ 1,00) 
	DATA DA OCORRÊNCIA

	282,60
	2/1/2008

	b) divergência no Demonstrativo da Execução da Receita e da Despesa e de Pagamentos Efetuados quanto ao saldo do exercício anterior indicado.  
	VALOR ORIGINAL (R$ 1,00) 
	DATA DA OCORRÊNCIA

	10.231,87
	2/1/2008

	Culpabilidade: não é possível afirmar que houve boa-fé da responsável. Além disso, é razoável afirmar que era possível à responsável ter consciência das ilicitudes.
	Dívida 2 - Responsáveis: Vitória da Glória de Oliveira Borges Alves (CPF XXX.947.702-XX) e Clarice Maria de Oliveira Borges (CPF XXX.949.323-XX) . 
	Evidências: Informação 285/2013-DIREC/COTCE/CGCAP/DIFIN/FNDE, de 5/7/2013 (peça 1, p. 5-19) e Relatório de Tomada de Contas Especial 177/2013-DIREC/COTCE/CGCAP/DIFIN/FNDE/MEC, de 9/8/2013 (peça 5, p. 238-268) .
	Dispositivos violados: Resolução/CD/FNDE 10, de 7 de abril de 2008; art. 70, parágrafo único, da Constituição Federal/88; art. 93 do Decreto-Lei 200/67.
	Ato impugnado 3: não comprovação da boa e regular aplicação dos recursos federais repassados em 2008 ao município de Carutapera - MA, na modalidade fundo a fundo, à conta Programa Nacional de Apoio ao Transporte do Escolar/PNATE no exercício de 2005, em razão de movimentação dos recursos em conta diversa a do Programa e ausência de documentação comprobatória das despesas realizadas.
	Nexo causal 3: cabia às responsáveis zelar para que os recursos fossem aplicados corretamente e, ao final, apresentarem todos os documentos necessários à comprovação da sua boa e regular aplicação. Portanto, ao não apresentarem a documentação comprobatória dos gastos e/ou das despesas efetuadas, deram causa ao dano apurado.
	Dispositivos violados 3: Resolução/CD/FNDE n° 05, de 22 de abril de 2005; art. 70, parágrafo único, da Constituição Federal/88; art. 93 do Decreto-Lei 200/67.
	Quantificação dos débitos 3:
	VALOR ORIGINAL (R$ 1,00) 
	DATA DA OCORRÊNCIA

	2.908,67
	2/1/2005

	2.293,33
	29/4/2005

	2.293,33
	29/4/2005

	2.166,06
	10/8/2005

	Ato impugnado 4: não comprovação da boa e regular aplicação dos recursos federais repassados em 2008 ao município de Carutapera - MA, na modalidade fundo a fundo, à conta Programa Nacional de Apoio ao Transporte do Escolar/PNATE no exercício de 2007, em razão da ausência de documentação comprobatória das despesas realizadas.
	Nexo causal 4: cabia às responsáveis zelar para que os recursos fossem aplicados corretamente e, ao final, apresentarem todos os documentos necessários à comprovação da sua boa e regular aplicação. Portanto, ao não apresentarem a documentação comprobatória dos gastos e/ou das despesas efetuadas, deram causa ao dano apurado.
	Dispositivos violados: Resolução/CD/FNDE 43, de 10 de setembro de 2007; art. 70, parágrafo único, da Constituição Federal/88; art. 93 do Decreto-Lei 200/67.
	Quantificação dos débitos 4:
	VALOR ORIGINAL (R$ 1,00) 
	DATA DA OCORRÊNCIA

	3.210,35
	10/5/2007

	3.210,35
	10/5/2007

	3.210,35
	2/6/2007

	3.210,35
	29/6/2007

	3.210,35
	31/7/2007

	3.210,35
	31/8/2007

	3.210,35
	28/9/2007

	3.210,35
	27/10/2007

	3.210,41
	1/12/2007

	Ato impugnado 5: não comprovação da boa e regular aplicação dos recursos federais repassados em 2008 ao município de Carutapera - MA, na modalidade fundo a fundo, à conta do Programa Dinheiro Direto na Escola/PDDE no exercício de 2005, em razão de omissão no dever de prestar contas no prazo legal do saldo reprogramado do exercício de 2004.
	Nexo causal 5: de acordo com a Resolução CD/FNDE n° 043 de 11 de novembro de 2005, a gestora estava obrigada a encaminhar a prestação de contas dos recursos financeiros recebidos até exercício de 2006, nos prazos estipulados em cada norma, de modo que, ao não fazer, tornou-se omisso.
	Dispositivos violados 5: Resolução/CD/FNDE 10, de 7 de abril de 2008; art. 70, parágrafo único, da Constituição Federal/88; art. 93 do Decreto-Lei 200/67.
	Quantificação dos débitos 5:
	VALOR ORIGINAL (R$ 1,00) 
	DATA DA OCORRÊNCIA

	2.255,58
	2/1/2005

	Ato impugnado 6: não comprovação da boa e regular aplicação dos recursos federais repassados em 2008 ao município de Carutapera - MA, na modalidade fundo a fundo, à conta Programa Dinheiro Direto na Escola/PDDE no exercício de 2006, em razão do não aplicação dos recursos no mercado financeiro e do pagamento indevido de tarifas bancárias.
	Nexo causal 6: de acordo com Resolução/CD/FNDE 027, de 14 de julho de 2006 é vedada a realização de despesas com taxas bancárias e obrigatória a aplicação no mercado financeiro. Assim, ao utilizar os recursos do PDDE/2006 no pagamento de taxas bancárias e não realizar a aplicação, o responsável infringiu a legislação e causou o dano apontado.
	Dispositivos violados 6: Resolução/CD/FNDE 027, de 14 de julho de 2006.
	Quantificação dos débitos 6:
não aplicação dos recursos no mercado financeiro.
	VALOR ORIGINAL (R$ 1,00) 
	DATA DA OCORRÊNCIA

	129,47
	17/12/2006

	0,17
	31/12/2006

pagamento indevido de tarifas bancárias.
	VALOR ORIGINAL (R$ 1,00) 
	DATA DA OCORRÊNCIA

	1,60
	13/10/2006

	1,60
	13/10/2006

	1,60
	13/10/2006

	2,00
	1/11/2006

	2,00
	1/11/2006

	2,00
	3/11/2006

	15,00
	13/11/2006

	10,87
	13/11/2006

	0,04
	13/11/2006

	16,14
	12/12/2006

	10,00
	13/12/2006

	10,00
	13/12/2006

	10,00
	13/12/2006

	3,90
	13/12/2006

	3,90
	13/12/2006

	15,00
	13/12/2006

	15,00
	13/12/2006

	10,00
	13/12/2006

	10,00
	13/12/2006

	20,50
	13/12/2006

	17,00
	20/12/2006

	19,20
	17/1/2007

	Culpabilidade: não é possível afirmar que houve boa-fé das responsáveis. Além disso, é razoável afirmar que era possível às responsáveis terem consciência das ilicitudes.
23.	Uma vez, portanto, que as responsáveis não recolheram os débitos e nem compareceram aos autos para apresentar defesa quanto às irregularidades elencadas acima, deve-se dar sequência ao processo, com a revelia delas, julgamento irregular de suas contas, imputação de débito e multa, nos termos dos arts. 16 e 57 da Lei 8.443/1992. 
CONCLUSÃO
24.	Perante a inércia das Sras. Vitória da Glória de Oliveira Borges Alves (CPF XXX.947.702-XX) e Clarice Maria de Oliveira Borges (CPF XXX.949.323-XX) , em atender às citações do Tribunal, deve-se considerá-las revéis, para todos os efeitos, dando-se prosseguimento aos autos, nos termos do art. 12, § 3º, da Lei 8.443/92.
25.	Outrossim, inexistem nos autos elementos que demonstrem a existência de boa-fé das gestoras referidas ou a ocorrência de outros excludentes de culpabilidade. Desse modo, suas contas devem, desde logo, serem julgadas irregulares, nos termos do art. 202, § 6º, do Regimento Interno/TCU, procedendo-se à condenação em débito.
26.	Vale ressaltar que não ocorreu a prescrição da pretensão punitiva do TCU, conforme Acórdão 1441/2016-TCU-Plenário, que uniformizou a jurisprudência acerca dessa questão, uma vez que a prescrição foi interrompida com a ordem de citação (peça 9, de 29/5/2017) , quando ainda não estava prescrito, visto que parte dos recursos foram transferidos no exercício de 2008 e o prazo geral de prescrição é aquele indicado no art. 205 do Código Civil, que é de 10 anos, podendo, portanto, ser aplicada multa ao responsável, nos termos do art. 57 da Lei 8.443/1992.
PROPOSTA DE ENCAMINHAMENTO
27.	Diante do exposto, submetem-se os autos à consideração superior, propondo:
27.1.	considerar revéis, para todos os efeitos, as Sras. Vitória da Glória de Oliveira Borges Alves (CPF XXX.947.702-XX) , ex-prefeita do município de Carutapera/MA, e Clarice Maria de Oliveira Borges (CPF XXX.949.323-XX) , ex-Secretária Municipal de Educação, nos termos do art. 12, § 3º, da Lei 8.443/1992;
27.2.	julgar irregulares, com fulcro nos arts. 1º, inciso I, 16, inciso III, alíneas 'a', 'b' e 'c', 19 e 23 da Lei 8.443/1992, as contas das Sras. Vitória da Glória de Oliveira Borges Alves (CPF XXX.947.702-XX) e Clarice Maria de Oliveira Borges (CPF XXX.949.323-XX) , imputando-lhes débito no valor das quantias a seguir especificadas, fixando-lhes o prazo de quinze dias, a contar da notificação, para comprovarem, perante o Tribunal (art. 214, inciso III, alínea 'a', do Regimento Interno) , o recolhimento da dívida aos cofres do Fundo Nacional de Desenvolvimento da Educação-FNDE, atualizada monetariamente e acrescida dos juros de mora, calculados a partir das datas discriminadas, até a data do recolhimento, na forma prevista na legislação em vigor, abatendo-se, na oportunidade, valor (es) eventualmente ressarcido (s) :
27.2.1.	débitos da Sra. Vitória da Glória de Oliveira Borges Alves (CPF XXX.947.702-XX) :
	VALOR ORIGINAL (R$ 1,00) 
	DATA DA OCORRÊNCIA

	3.210,41
	9/4/2008

	3.210,41
	18/4/2008

	1.480,60
	3/6/2008

	1.480,60
	27/6/2008

	1.480,60
	29/7/2008

	1.480,60
	2/9/2008

	1.480,60
	30/9/2008

	1.480,60
	31/10/2008

	1.480,58
	28/11/2008

	282,60
	2/1/2008

	10.231,87
	2/1/2008

27.2.2.	débitos solidários das Sras. Vitória da Glória de Oliveira Borges Alves (CPF XXX.947.702-XX) e Clarice Maria de Oliveira Borges (CPF XXX.949.323-XX) :
	VALOR ORIGINAL (R$ 1,00) 
	DATA DA OCORRÊNCIA

	2.908,67
	2/1/2005

	2.293,33
	29/4/2005

	2.293,33
	29/4/2005

	2.166,06
	10/8/2005

	3.210,35
	10/5/2007

	3.210,35
	10/5/2007

	3.210,35
	2/6/2007

	3.210,35
	29/6/2007

	3.210,35
	31/7/2007

	3.210,35
	31/8/2007

	3.210,35
	28/9/2007

	3.210,35
	27/10/2007

	3.210,41
	1/12/2007

	2.255,58
	2/1/2005

	129,47
	17/12/2006

	0,17
	31/12/2006

	1,60
	13/10/2006

	1,60
	13/10/2006

	1,60
	13/10/2006

	2,00
	1/11/2006

	2,00
	1/11/2006

	2,00
	3/11/2006

	15,00
	13/11/2006

	10,87
	13/11/2006

	0,04
	13/11/2006

	16,14
	12/12/2006

	10,00
	13/12/2006

	10,00
	13/12/2006

	10,00
	13/12/2006

	3,90
	13/12/2006

	3,90
	13/12/2006

	15,00
	13/12/2006

	15,00
	13/12/2006

	10,00
	13/12/2006

	10,00
	13/12/2006

	20,50
	13/12/2006

	17,00
	20/12/2006

	19,20
	17/1/2007

27.3.	aplicar às Sras. Vitória da Glória de Oliveira Borges Alves (CPF XXX.947.702-XX) e Clarice Maria de Oliveira Borges (CPF XXX.949.323-XX) a multa prevista no art. 57 da Lei 8.443/1992, fixando-lhes do prazo de quinze dias, a contar da notificação, para comprovarem, perante o Tribunal (art. 214, inciso III, alínea 'a', do Regimento Interno) , o recolhimento das dívidas aos cofres do Tesouro Nacional, atualizadas monetariamente desde a data do acórdão até a do efetivo recolhimento, se for paga após o vencimento, na forma da legislação em vigor;
27.4.	autorizar, desde logo, nos termos do art. 28, inciso II, da Lei 8.443/1992, a cobrança judicial das dívidas, caso não atendidas as notificações;
27.5.	autorizar, caso solicitado, o pagamento das dívidas das responsáveis em até 36 (trinta e seis) parcelas mensais e consecutivas, nos termos do art. 217 do Regimento Interno, fixando-lhes o prazo de quinze dias, a contar do recebimento da notificação, para comprovarem perante o Tribunal o recolhimento da primeira parcela, e de trinta dias, a contar da parcela anterior, para comprovarem os recolhimentos das demais parcelas, devendo incidir sobre cada valor mensal, atualizado monetariamente, os juros de mora devidos, na forma prevista na legislação em vigor; e
27.6.	alertar às responsáveis de que a falta de comprovação do recolhimento de qualquer parcela importará o vencimento antecipado do saldo devedor, nos termos do § 2º do art. 217 do Regimento Interno deste Tribunal;
27.7.	encaminhar cópia da deliberação que vier a ser proferida, bem como do relatório e do voto que a fundamentarem, ao Procurador-Chefe da Procuradoria da República no Estado do Maranhão, nos termos do § 7º do art. 209 do Regimento Interno do TCU, para adoção das medidas que entender cabíveis."
O subprocurador-geral Paulo Soares Bugarin, representante do Ministério Público junto ao TCU, entendeu que o fato de a citação de Vitória da Glória de Oliveira Borges Alves ter sido realizada por edital teria prejudicado sua defesa, o que poderia vir a comprometer a deliberação desta Corte de Contas em decorrência de ofensa aos princípios do contraditório, da ampla defesa e do devido processo legal.
Acatando sua sugestão, determinei que a Secretaria do TCU na Paraíba realizasse nova citação, buscando a localização da responsável por todos os meios.
A unidade instrutiva realizou novas pesquisas de endereço da ex-prefeita, e, ainda assim, os ofícios enviados retornaram sem ser entregues. Em razão disso, em nova instrução - que também contou com a concordância do corpo diretivo da SEC-PB (peças 42 a 44) -, reiterou as conclusões alcançadas anteriormente.
Em novo pronunciamento, o subprocurador-geral Paulo Soares Bugarin assim se manifestou (peça 45) : 
	"Trata-se de Tomada de Contas Especial instaurada pelo Fundo Nacional de Desenvolvimento da Educação - FNDE, em desfavor de Vitória da Glória de Oliveira Borges Alves, ex-prefeita de Carutapera/MA (gestão 2005-2008) , e Clarice Maria de Oliveira Borges, secretária municipal de educação à época, em razão de impugnação parcial de despesas e omissão no dever de prestar contas dos recursos repassados ao referido Município, na modalidade fundo a fundo, à conta do Programa Dinheiro Direto na Escola/PDDE dos exercícios de 2005, 2006 e 2008, e do Programa Nacional de Apoio ao Transporte do Escolar/PNATE, exercícios de 2005, 2007 e 2008.
2.	No TCU, os valores dos débitos e as responsabilidades foram delimitados na instrução inicial, à peça 7. Após reiteradas tentativas de citação pelas vias postal e editalícia (peças 19, 20 e 29/41) , as responsáveis deixaram o prazo para manifestação transcorrer in albis, e a Sec-PB deu prosseguimento ao processo, propondo:
	a) julgar irregulares as contas das Sras. Vitória da Glória de Oliveira Borges Alves (ex-prefeita de Carutapera/MA) e Clarice Maria de Oliveira Borges (ex-secretária municipal de educação) ;
	b) imputar-lhes o débito de R$ 27.299,47 (valor histórico, individualmente à ex-prefeita) e R$ 41.137,17 (valor histórico, solidariamente à ex-prefeita e à ex-secretária municipal de educação) ; e
	c) aplicar-lhes, individualmente, a multa prevista no art. 57 da Lei nº 8.443/92.
3.	Diante da revelia configurada, manifesto-me desde já favoravelmente ao prosseguimento do processo, em consonância com o disposto no art. 12, § 3º, da Lei nº 8.443/92. Porém, em relação ao encaminhamento sugerido, observo não ter identificado conduta da Sra. Clarice Maria de Oliveira Borges, ex-secretária municipal de educação, que justifique sua responsabilização nesta TCE.
4.	Em casos como este, de realização de repasses a município na modalidade fundo a fundo, à conta do Programa Dinheiro Direto na Escola/PDDE e do Programa Nacional de Apoio ao Transporte do Escolar/PNATE, a responsabilidade precípua por comprovar a boa e regular aplicação dos recursos federais transferidos é do titular da prefeitura (Acórdão 2393/2010-TCU-Plenário, Rel. Min. Aroldo Cedraz, e 4478/2017-2ª Câmara, Rel. Min. Marcos Bemquerer) . A responsabilização do ocupante do cargo de Secretário Municipal de Educação pode ocorrer se a competência por gerir os recursos lhe for formalmente delegada, situação que não restou evidenciada nos presentes autos. Nesse sentido, destaco trecho do Voto Condutor do Acórdão 1096/2007-TCU-Segunda Câmara, Rel. Min. Aroldo Cedraz:
'Compete ao prefeito municipal apresentar ao FNDE a prestação de contas dos recursos recebidos à conta do Programa Dinheiro Direto na Escola - PDDE. Em nenhum normativo ou formulário divulgado pelo FNDE aparece a possibilidade de estabelecimento de um nexo direto de responsabilidade entre a autarquia e uma secretaria municipal de educação. Destarte, divirjo da imputação de responsabilidade à Srª [ex-secretária de educação do município], sugerida pelos pareceres.' (grifo nosso) 
5.	Ante o exposto, este representante do Ministério Público de Contas manifesta-se essencialmente de acordo com o encaminhamento formulado pela unidade técnica à peça 42, sugerindo apenas que a Sra. Clarice Maria de Oliveira Borges seja excluída do rol de responsáveis deste processo."
	É o relatório.

não há.

Subprocurador-geral Paulo Soares Bugarin.

TOMADA DE CONTAS ESPECIAL. FUNDO NACIONAL DE DESENVOLVIMENTO DA EDUCAÇÃO. CITAÇÃO. REVELIA. EXCLUSÃO DA RESPONSABILIDADE DE UMA RESPONSÁVEL. CONTAS IRREGULARES, DÉBITO E MULTA.

TOMADA DE CONTAS ESPECIAL (TCE)

Secretaria de Controle Externo de Tomada de Contas Especial (SecexTCE).

Cuidam os autos de tomada de contas especial instaurada pelo Fundo Nacional de Desenvolvimento da Educação em desfavor de Vitória da Glória de Oliveira Borges Alves, ex-prefeita, e Clarice Maria de Oliveira Borges, ex-secretária municipal de Educação, ambas na gestão de 2005 a 2008, em razão de impugnação parcial de despesas e da omissão no dever de prestar contas dos recursos repassados à prefeitura municipal de Carutapera, MA, à conta do Programa Dinheiro Direto na Escola, nos exercícios de 2005, 2006 e 2008, e do Programa Nacional de Apoio ao Transporte do Escolar, nos exercícios de 2005, 2007 e 2008.
O dano foi quantificado no valor histórico de R$ 68.436,64, tendo sido os recursos integralmente transferidos na gestão da ex-prefeita.
Apesar de a apresentação da prestação de contas do Programa Nacional de Apoio ao Transporte do Escolar do exercício de 2008 estar sob a responsabilidade do prefeito sucessor, Amim Barbosa Quemel, há elementos nos autos que comprovam que esse gestor adotou medidas legais visando ao resguardo do patrimônio público, não devendo, portanto, ser responsabilizado pela omissão, conforme determina a Súmula TCU 230. 
Assim, foram citadas, solidariamente, a ex-prefeita e a ex-secretária municipal de Educação pela totalidade do débito originalmente calculado. No entanto, nenhuma das responsáveis apresentou alegações de defesa ou efetuou o recolhimento do débito indicado, caracterizando-se a revelia, nos termos do art. 12, § 3º, da Lei 8.443/1992.
Em razão disso, a Secretaria do TCU no Estado da Paraíba, em pareceres uníssonos, propôs o julgamento pela irregularidade das contas das responsáveis, com imputação solidária do débito e aplicação individual da multa prevista no art. 57 da Lei 8.443/1992.
O subprocurador-geral Paulo Soares Bugarin divergiu parcialmente dessa proposta por não ter identificado conduta da ex-secretária municipal que justificasse sua responsabilização nesta tomada de contas especial.
Por compartilhar das razões que fundamentaram suas conclusões, acato a sugestão do douto representante do Ministério Público junto ao TCU no sentido de que Clarice Maria de Oliveira Borges seja excluída do rol de responsáveis deste processo, mantendo-se como única responsável a ex-prefeita Vitória da Glória de Oliveira Borges Alves.
	Ante o exposto, VOTO por que seja aprovada a minuta de deliberação que submeto a este Colegiado.
TCU, Sala das Sessões Ministro Luciano Brandão Alves de Souza, em 9 de julho de 2019.
ANA ARRAES 
Relatora